臺灣新北地方法院民事判決
109年度重訴字第604號
原      告  林國周  
            林健民  
共      同
訴訟代理人  汪團森律師
被      告  楊文進  
訴訟代理人  蔣宗翰律師
被      告  陳翊筠  
            陳鴻榮  

上  一  人
訴訟代理人  張繼文律師
被      告  陳鴻華  



            陳淑美  
參  加  人  合作金庫商業銀行股份有限公司

法定代理人  雷仲達  
訴訟代理人  洪秉鈺  
            嚴培儒  
            詹嘉元  
上列當事人間請求分割共有物事件，經本院於民國111年4月6日
言詞辯論終結，判決如下：
    主 　　 文
兩造共有之新北市三重區集美段七九、七九之一、八三、八三之
一地號土地應予變價分割，所得價金由兩造依附表「應有部分」
欄比例分配。
訴訟費用由兩造依附表「訴訟費用之負擔」欄所示比例負擔。
    事實及理由
壹、程序方面
一、按因不動產之物權或其分割涉訟者，專屬不動產所在地之法
    院管轄，民事訴訟法第10條第1項定有明文。查本件原告起
    訴請求分割位於新北市○○區○○段00地號（面積1.73平方公尺
    ）、79-1地號（面積10.72平方公尺）、83地號（面積0.07
    平方公尺）、83-1平方公尺（面積95.11平方公尺）之4筆土
    地（下合稱為系爭土地），係坐落於本院管轄區域內，本院
    就系爭土地之分割訴訟自具專屬管轄權。
二、被告陳鴻華、陳翊筠、陳淑美經合法通知，未於最後言詞辯
    論期日到場，核無民事訴訟法第386條所列各款情事，爰依
    原告之聲請，准由其一造辯論而為判決。
貳、實體方面
一、原告主張：系爭土地均為兩造所共有，其上原興建4層樓公
    寓（下稱系爭建物），因與訴外人嘉泉建設公司（下稱嘉泉
    公司）簽署合建契約而拆除，然嘉泉公司嗣後倒閉無法完成
    合建（下稱第一次合建過程），日前另有建設公司有意洽談
    辦理合建，然因共有人具不同意見而破局，系爭土地更疑似
    遭他人占用，而系爭土地既無因物之使用目的不能分割或契
    約約定不分割，為維護原告之權利，爰依法訴請分割系爭土
    地，而系爭土地經過新北市○○區○○段00○0000地號土地始能
    通行至新北市三重區崇安街41巷（下稱崇安街41巷），該巷
    面寬6公尺，系爭土地之共有人為7人，如依共有人持份比例
    分割，共有人分得土地面寬僅1.4375公尺或0.356公尺，無
    法單獨聲請建築使用，而屬畸零地，應以變價分割為宜，是
    爰依民法第823條第1項、第824條之規定，請求准予變價分
    割系爭土地等語，並聲明：兩造共有之系爭土地，應合併為
    變價分割，所得價金依所有權應有部分比例分配。
二、被告則以：
　㈠被告楊文進答辯略以：第一次合建過程中嘉泉公司未遵循相
    關法令規定，在未取得拆除許可前已將系爭建物拆除，更惡
    意倒閉，導致共有人後續大筆支出。嗣於民國109年4月間，
    訴外人義翰建設股份有限公司（下稱義翰公司）探詢合建事
    宜，伊及原告分別與義翰公司簽訂合建契約，義翰公司隨後
    表示被告陳翊筠等人不同意合建契約條件，要求原告與伊提
    起分割共有物訴訟，然為伊所拒絕。而義翰公司將系爭土地
    與鄰近土地共同開發後，系爭土地價值將大幅增加，系爭土
    地價值及利用程度將明顯增長，亦可一次性解決系爭土地共
    有問題，倘系爭土地為變價分割，將造成有心人以低價搶標
    圖利，共有人權益勢必受損，更會影響義翰公司就系爭土地
    及周遭鄰地之開發計畫，是系爭土地以原物分割為宜，分割
    方法為：將系爭土地沿崇安街41巷垂直方向分割為面積相同
    之A、B兩部分，A部分由原告共有，應有部分各為2分之1，B
    部分則由被告共有，被告楊文進應有部分為2分之1、其餘被
    告應有部分均為8分之1等語，資為抗辯，並聲明：原告之訴
    駁回。
　㈡被告陳鴻榮答辯略以：第一次合建過程因故終止後，近日義
    翰公司與系爭土地之共有人洽談合建契約，然雙方商談一次
    後義翰公司即未再與被告聯繫，至本件調解時原告自承已與
    義翰公司簽訂合建契約，可見原告係為義翰公司出名提起本
    件訴訟，當為義翰公司減省締結合建契約之成本，而系爭土
    地為建築用地，其上現無建物，性質上並無不能分割之情事
    ，應以原物分割方式為當，避免被告權益遭經濟上具備優勢
    之建商侵害等語，資為抗辯，並聲明：原告之訴駁回。
　㈢被告陳鴻華未於最後言詞辯論期日到場，據其之前言詞辯論
    所為之聲明及陳述如下：同意被告楊文進之分割方案等語，
    資為抗辯，並聲明：原告之訴駁回。
　㈣被告陳翊筠、陳淑美未於最後言詞辯論期日到場，據其之前
    以書狀所為之陳述如下：已與義翰公司簽訂合建契約，主張
    系爭土地不分割，供義翰公司興建大樓等語，資為抗辯。
三、經查：系爭土地原蓋有系爭建物，現已拆除，而系爭土地均
    為兩造所共有等情，為兩造所不爭執，且有系爭土地之地籍
    圖謄本、土地登記第一類謄本及異動索引在卷為憑（見重司
    調卷第21頁、本院卷一第41頁至第91頁），而堪認屬實。
四、得心證之理由：
　㈠按各共有人，除法令另有規定外，得隨時請求分割共有物。
    但因物之使用目的不能分割或契約訂有不分割之期限者，不
    在此限，民法第823條第1項定有明文。另按共有物之分割，
    依共有人協議之方法行之；分割之方法，不能協議決定者，
    或於協議決定後因消滅時效完成經共有人拒絕履行者，法院
    得因任何共有人之請求為判決分割；共有人相同之數不動產
    ，除法令另有規定外，共有人得請求合併分割，民法第824
    條第1、2、5項亦定有明文。經查：系爭土地為兩造所共有
    ，就系爭土地並無不分割之協議且無法協議分割，為兩造所
    不爭執（見本院卷第194頁、第195頁），是原告訴請裁判分
    割系爭土地，於法有據，應予准許。至被告陳翊筠、陳淑美
    雖辯稱已與義翰公司締結合建契約，系爭土地不應分割云云
    ，於法無據，自不足採。　　　　
　㈡系爭土地分割方法以變價分割方法為適當：
　⒈按定共有物分割之方法，固可由法院自由裁量，不受共有人
    主張之拘束，但亦須以其方法適當者為限。法院為裁判分割
    時，需衡酌共有物之性質、價格、經濟效益，各共有人之意
    願、利害關係，共有人分得各部分之經濟效益與其應有部分
    之比值是否相當，俾兼顧共有人之利益及實質公平，始為適
    當公平。
　⒉經查：系爭土地面積合計為107.63平方公尺【計算式：1.73㎡
    ＋10.72㎡＋0.07㎡＋95.11㎡＝107.63㎡】，形狀為長方形，屬都市
    計畫土地，並非農業發展條例第3條第11款及農地重劃條例
    第5條規定之耕地，並無土地法第31條最小面積分割限制及
    農業發展條例第16條禁止或限制分割事項，有系爭土地之地
    籍圖、土地登記第一類謄本、異動索引及新北市三重地政事
    務所109年12月8日新北重地測字第1096161908號函在卷為憑
    （分見重司調卷第21頁、本院卷一第41頁至第91頁、第99頁
    ），是系爭土地並無分割最小面積限制，應可認定。
　⒊另按建築基地之法定空地併同建築物之分割，非於分割後合
    於左列各款規定者不得為之。一、每一建築基地之法定空地
    與建築物所占地面應相連接，連接部分寬度不得小於二公尺
    。二、每一建築基地之建蔽率應合於規定。但本辦法發布前
    已領建造執照，或已提出申請而於本辦法發布後方領得建造
    執照者，不在此限。三、每一建築基地均應連接建築線並得
    以單獨申請建築。四、每一建築基地之建築物應具獨立之出
    入口，建築基地法定空地分割辦法（下稱分割辦法）第3條
    定有明文。查系爭土地經「新北市政府建管便民服務資訊網
    」、「執照存根資料」、「建築物地籍套繪查詢」系統查詢
    結果，係62重使字第1610號使用執照（62重建字第395號建
    造執照）之建築基地，有新北市工務局109年12月14日新北
    公建字第1092379831號函為憑（見本院卷一第103頁），則
    系爭土地倘以原物分割方式為之，自須符合前開規定。然系
    爭土地為袋地，僅北側可經由同段80、80-1地號土地通往崇
    安街41巷等情，有前開地籍圖謄本為憑，而無法與建築線相
    連，是系爭土地以原物分割方式已有困難。
　⒋被告楊文進雖提出如附圖所示之原物分割方案，即將系爭土
    地以縱切方式分為兩部分，A部分由原告共有，B部分則由被
    告共有，除與前述分割辦法有違，且有下列無法分割或不當
    之處：
　⑴「本規則所稱畸零地，係指本法第3條規定地區內面積狹小或
    地界曲折之基地。」、「本規則所稱面積狹小基地，係指建
    築基地深度與寬度任一項未達下列規定者：一、一般建築用
    地：正面路寬7公尺以下：甲、乙種建築用地及住宅區：最
    小寬度3公尺、商業區：最小寬度3.5公尺、丙種建築用地及
    風景區：最小寬度6公尺、丁種建築用地及工業區：最小寬
    度7公尺、其他使用分區：最小寬度3.5公尺」，新北市畸零
    地使用規則第2條、第3條分別定有明文。可知新北市畸零地
    使用規則第3條附表規定，位於新北市建築基地須所面路寬
    在7公尺以下時，需符合最小寬度3公尺之限制，否則即屬面
    積狹小基地，為同規則第2條之畸零地，然依被告楊文進之
    分割方案，將系爭土地分割A、B兩部分後，寬度分別僅有2.
    96與2.94公尺，此有新北市三重地政事務所111年2月8日新
    北重地側字第1116151767號函及所附複丈成果圖在卷為憑（
    見本院卷二第207頁至第209頁），是依被告楊文進所提出之
    分割方案，除將使系爭土地之共有人難以利用分得部分土地
    ，難認為妥適分割方案。
　⑵又按分割共有物係以消滅共有關係為目的，故法院於裁判分
    割共有土地時，除因共有人之利益或其他必要情形，得就共
    有物之一部分仍維持共有外，不應創設新的共有關係。所謂
    共有人之利益，例如共有人表明願維持共有關係，或為分割
    後土地有與公路聯絡之必要，需保留部分土地供為通行道路
    之用是（立法理由參見）。如僅為部分共有人之建築利用考
    量，自仍應審酌該部分共有人之意願，否則強令不願維持共
    有關係之共有人與他共有人維持共有，該共有人日後勢再就
    該共有部分請求分割，顯失裁判分割共有物之意義（最高法
    院110年度台上字第3281號判決參照）。被告楊文進主張A部
    分土地由原告維持共有，應有部分各為2分之1，然原告已明
    確表示不願就系爭土地繼續維持共有關係（見本院卷二第23
    8頁），則採被告楊文進之分割方案後，將創設未經共有人
    同意之新共有關係，顯非適當。
　⒌系爭土地採原物分割並非妥適，如前所述，應認系爭土地應
    予變價分割，將所得價金依應有部分分配於兩造，就兩造權
    益而言，尚非顯然不公。蓋透過變價拍賣之方式，可由雙方
    及公正有意願之人以競標方式，透過自由市場加以競爭，使
    系爭土地之市場價值得以極大化，對於共有人而言，自屬有
    利。是本院審酌系爭土地之型態、使用情形、經濟效用、兩
    造之利益及意願等一切情狀，認系爭土地之分割方法以變價
    後價金按兩造之所有權應有部分比例分配，以達公平原則。
    至被告雖辯稱以變價分割方式將可能導致他人以低價搶標云
    云，僅為其主觀猜測，難認以變價分割方式將造成共有人之
    損害。
五、綜上所述，原告依民法第823條第1項前段、第824條條之規
    定，請求分割系爭土地，為有理由，應予准許，並且審酌系
    爭土地之性質、使用情形、經濟效益、全體共有人之利益等
    節，認以變價分割為適當，爰判決如主文所示。　　　
六、本件事證已臻明確，兩造其餘主張、陳述及所提之證據暨攻
    擊防禦方法，經本院審酌後，認與本件判決之結果不生影響
    ，爰不另一一論述，附此敘明。
七、訴訟費用負擔之依據：末按因共有物分割、經界或其他性質
    上類似之事件涉訟，由敗訴當事人負擔訴訟費用顯失公平者
    ，法院得酌量情形，命勝訴之當事人負擔其一部，民事訴訟
    法第80條之1定有明文。本件係因分割共有物而涉訟，兩造
    之行為均可認按當時之訴訟程度，為伸張或防禦權利所必要
    ，又分割共有物之訴，乃形成訴訟，法院不受當事人聲明分
    割方法之拘束，故實質上並無所謂何造勝訴、敗訴之問題，
    爰審酌兩造各自因本件分割訴訟所得之利益等情，認本件訴
    訟費用，應由兩造依系爭土地應有部分比例分擔，始為公平
    ，附此敘明。
中　　華　　民　　國　　111 　年　　4 　　月　　27　　日
                  民事第五庭  法　官　王  廷
以上正本係照原本作成。
如對本判決上訴，須於判決送達後20日內向本院提出上訴狀。如
委任律師提起上訴者，應一併繳納上訴審裁判費。
中　　華　　民　　國　　111 　年　　4 　　月　　28　　日
                              書記官　黃信樺
附  表：
編號 共有人 土地地號 應有部分 訴訟費用之負擔 1. 楊文進 新北市○○區○○段00地號、79-1地號、83地號、83-1地號土地 4分之1 4分之1 2. 陳鴻榮  公同共有4分之1 連帶負擔4分之1  陳鴻華     陳淑美     陳翊筠    3. 林健民  4分之1 4分之1 4. 林國周  4分之1 4分之1